臺灣高等法院高雄分院民事判決
110年度上字第222號
上  訴  人  寰辰資產管理股份有限公司

法定代理人  劉文正  
訴訟代理人  蘇其昌  
被上訴人    陳之凰  
            陳酉杰  
            林樹蟬  

上列當事人間請求塗銷抵押權登記等事件，上訴人對於中華民國
110年5月26日臺灣屏東地方法院110年度訴字第55號第一審判決
提起上訴，本院於111年1月19日言詞辯論終結，判決如下：
    主  文
上訴駁回。
第二審訴訟費用由上訴人負擔。
    事實及理由
一、被上訴人林樹蟬未於言詞辯論期日到場，核無民事訴訟法第
    386 條各款所列情形，爰依上訴人之聲請，由其一造辯論而
    為判決。
二、上訴人主張：上訴人為林樹蟬之債權人，林樹蟬尚積欠上訴
    人本金新臺幣（下同）3,400,000元及自民國99年8 月31日
    起至清償日止，按年息11.5％計算之利息，並自99年8月31日
    起至清償日止，按上開利率20％計算之違約金，暨已核算未
    受償之利息5,788,427元、違約金1,218,956元( 下稱系爭債
    權) ，經上訴人向原法院聲請強制執行林樹蟬名下財產，由
    原法院以109年度司執字第38916號執行事件予以受理（下稱
    系爭執行事件）。詎林樹蟬將其所有坐落屏東縣○○鄉○○段00
    ○00○0 地號土地（下稱系爭土地）於原判決附表編號1所示
    之設定登記日期設定抵押權予原審被告邱鄭欲純後，復將系
    爭土地及同段188建號建物（下稱系爭房屋，與系爭土地合
    稱系爭房地）於原判決附表編號2、3所示之設定登記日期設
    定抵押權予被上訴人陳酉杰、陳之凰，致系爭房地縱經拍賣
    亦不足清償該等抵押權所擔保之債權而無實益，上訴人之債
    權因而無法受償。然林樹嬋並未證明其與邱鄭欲純、陳酉杰
    、陳之凰間之債權債務關係，如原判決附表所示抵押權所擔
    保之債權均屬虛偽，則原判決附表所示之抵押權即因無擔保
    債權而不存在。又原判決附表所示抵押權所擔保之債權，其
    清償期依土地登記謄本所載分別為82年11月20日、84年8月2
    5日、85年8月25日，至今已逾20餘年，其抵押權早已消滅，
    原判決附表所示抵押權所擔保之債權既不存在或抵押權已消
    滅，自應予以塗銷，然林樹蟬怠於行使請求塗銷抵押權之權
    利，上訴人為保全債權，自得依民法第242條、第767條第1
    項之規定，代位林樹蟬請求邱鄭欲純、陳酉杰、陳之凰塗銷
    原判決附表編號1至3之抵押權。並於原審聲明： ㈠確認邱鄭
    欲純與林樹蟬間就原判決附表編號1之抵押權所擔保之債權
    不存在。㈡確認陳酉杰與林樹蟬間就原判決附表編號2之抵押
    權所擔保之債權不存在。㈢確認陳之凰與林樹蟬間就原判決
    附表編號3之抵押權所擔保之債權不存在。㈣邱鄭欲純、陳酉
    杰、陳之凰應將原判決附表編號1至3之抵押權登記予以塗銷
    。原審就原判決附表編號1部分判決上訴人勝訴（邱鄭欲純
    、林樹蟬均未上訴，已告確定，茲不贅述），就原判決附表
    編號2、3部分則均判決上訴人敗訴，上訴人不服，提起上訴
    。上訴聲明：㈠原判決關於駁回後開第二、三、四項部分廢
    棄。㈡確認陳酉杰與林樹蟬間就原判決附表編號2之抵押權所
    擔保之債權不存在。㈢確認陳之凰與林樹蟬間就原判決附表
    編號3之抵押權所擔保之債權不存在。㈣陳酉杰、陳之凰應將
    原判決附表編號2、3之抵押權登記予以塗銷。 　 
三、陳酉杰、陳之凰則以：伊等父母即訴外人陳永山及林樹蟬原
    係向訴外人郭忠雄借款，林樹蟬並將系爭房地設定抵押權予
    郭忠雄，經陳酉杰及劉皇蓮代為還清借款後，郭忠雄即將抵
    押權讓與陳酉杰及劉皇蓮，陳酉杰再將錢還給劉皇蓮，劉皇
    蓮即將抵押權均讓與陳酉杰。另陳永山及林樹嬋前向訴外人
    張耀香借款，並設定抵押權予張耀香，經陳之凰向張耀香清
    償後，始由張耀香將抵押權讓與陳之凰，故陳酉杰、陳之凰
    均為林樹蟬及陳永山之債權人，自得受讓系爭房地之抵押權
    等語為辯。答辯聲明：上訴駁回。
四、本院之論斷：
  ㈠郭忠雄雖經本院傳訊未到，然當初郭忠雄係於84年7月26日借
    款1,200,000元予林樹蟬，經林樹蟬將系爭房地設定同額抵
    押權以為擔保，迄於96年11月22日尚餘本息510,000元未清
    償；而陳永山、林樹蟬復於96年12月7日向劉皇蓮借款500,0
    00元，用以清償積欠郭忠雄之餘款，並由郭忠雄於96年12月
    18日將其抵押權讓與7/12予陳酉杰、其餘5/12讓與劉皇蓮（
    當時原名劉美昭）；嗣劉皇蓮自96年12月7日起至101年12月
    6日止陸續受償上開500,000元之借款完畢後，即於101 年12
    月28日將前開權利範圍5/12之抵押權讓與陳酉杰（自此陳酉
    杰抵押權之債權範圍為全部），而由陳酉杰於101年12月28
    日取得原判決附表編號2之抵押權等節，有郭忠雄與林樹蟬
    之協議書、劉皇蓮與陳永山、林樹蟬之借貸契約、郭忠雄開
    立之債務清償證明書、劉皇蓮簽清償借貸收款明細欄、系爭
    房地登記謄本及異動索引、土地登記申請書等件為證（見原
    審卷第37至43頁、第163至173頁、第97至134頁）。是林樹
    蟬係於84年間即設定1,200,000元之抵押權予郭忠雄後，經
    郭忠雄於96年12月18日將該抵押權分別讓與7/12、5/12予陳
    酉杰、劉皇蓮，嗣劉皇蓮再於101年12月28日將上開抵押權5
    /12讓與陳酉杰，本院衡以上開抵押權移轉情形，與郭忠雄
    、劉皇蓮受償之時間、金額均相符合，且均係於受償完畢後
    立即辦理移轉登記，堪認郭忠雄、劉皇蓮當初均對林樹蟬有
    借款債權存在，其等就系爭房地之抵押權應屬實在。
  ㈡張耀香係於85年6月25日借款2,400,000元予林樹蟬，並由林
    樹蟬於85年6月27日以系爭房地設定同額抵押權予張耀香，
    因林樹蟬並未依約繳納本息，雙方於94年6月13日簽訂協議
    書，約定分7年清償剩餘欠款本金1,200,000元，嗣張耀香自
    94年6月20日起至101年4月5日止按月陸續受償完畢後，張耀
    香即於101年5月3日將上開抵押權移轉登記予陳之凰，亦有
    協議書、簽收單、系爭房地登記謄本及異動索引、土地登記
    申請書等件為憑（見原審卷第33至35頁、第175至183頁、第
    97至125頁、第135至142頁），經核林樹蟬係於85年間即設
    定2,400,000元之抵押權予張耀香，迨張耀香於101年間受清
    償完畢後，其抵押權即移轉登記予陳之凰，亦足認張耀香當
    時確有借款予林樹蟬，其就系爭房地所設定之抵押權應有擔
    保債權存在。
  ㈢陳酉杰、陳之凰辯稱其等長期以來工作所得均用於為父母清
    償債務，本件郭忠雄、劉皇蓮、張耀香之債務，亦係其等陸
    續以轉帳、現金方式清償，多年來只要父母一通電話，其等
    便盡力籌款，但家人之間不可能簽立借據，其等2人還款時
    間很長，終於還清之後，經父親陳永山請教熟識的代書，表
    示所有債務都是其等2人清償的，故將抵押權移轉登記予其
    等2人等語（見本院卷一第171至12頁、卷二第91頁），並提
    出陳之凰合作金庫潮州分行帳戶、彰化銀行板橋分行帳戶、
    元大銀行帳戶、土地銀行城東分行帳戶、陳酉杰中華郵政屏
    東郵局帳戶、合作金庫民生分行帳戶、陳永山中華郵政佳冬
    郵局帳戶往來明細為證（見本院卷一第203至322頁、第347
    至395頁、卷二第13至69頁、卷三第5至416頁）。本院觀之
    上開帳戶往來明細內容，雖無從據以推認陳酉杰、陳之凰之
    提領或匯款用途是否係清償郭忠雄、劉皇蓮或張耀香之債務
    ，然郭忠雄、劉皇蓮及張耀香之上開債務確已清償完畢，業
    經其等出具前開清償證明書、簽收明細等件為憑；而以林樹
    蟬、陳永山當年未能按期還款而須另與郭忠雄、張耀香協議
    分期還款之情事，足認其2人長期以來財務狀況確屬不佳，
    應無可能憑己力清償上開債務，則由已具謀生能力之子女先
    行墊支代償，亦與社會常情相符；又郭忠雄、劉皇蓮及張耀
    香等人係分別於96年、101年間林樹蟬之債務清償完畢後，
    即將抵押權移轉登記予陳酉杰、陳之凰2人，距今已十餘年
    ，應認上開移轉登記並非林樹蟬臨訟出於脫免執行之意圖所
    為，綜以上情，應堪認陳酉杰、陳之凰確有為林樹蟬、陳永
    山代償前開債務之事實。上訴人徒以陳酉杰、陳之凰未能提
    出借款證明云云空言否認，則無足採。本件陳酉杰、陳之凰
    既代林樹蟬清償債務，其等自得於清償限度內繼受債權人之
    抵押權，則陳酉杰於101年12月28日取得原判決附表編號2之
    抵押權，陳之凰於101年5月3日取得原判決附表編號3之抵押
    權，應屬於法有據，上訴人主張上開抵押權所擔保之債權不
    存在，並無可採。 　　
  ㈣末按一般抵押權登記實務上固常有存續期間一項，但實則抵
    押權係以擔保債務之清償為目的，從屬於擔保債權而存在，
    在該債權未消滅前，為擔保之抵押權並不因抵押權存續期間
    屆滿而當然消滅，故抵押權存續期間之約定與登記，在法律
    上原不具任何意義（最高法院87年度台上字第727號判決意
    旨參照）。上訴人另以原判決附表編號2、3所示抵押權所擔
    保之債權，其清償期分別為84年8月25日、85年8月25日，至
    今已逾20餘年，其抵押權早已消滅，應予塗銷云云，然林樹
    蟬原積欠郭忠雄、劉皇蓮、張耀香等人之借款債務，業經陳
    酉杰於96年12月18日、101年12月28日，陳之凰則於101年5
    月3日分別代為清償完畢並受讓抵押權，均如前述，陳酉杰
    、陳之凰對林樹蟬之債權請求權時效應分別自上開時日起算
    ，且迄今均尚未逾15年，自無罹於時效之情形，則原判決附
    表編號2、3之抵押權基於擔保債權從屬性，自仍有效存在，
    上訴人以抵押權業已消滅請求塗銷，亦屬無憑。
五、綜上所述，上訴人主張原判決附表編號2、3之抵押權擔保之
    債權不存在或已消滅，均無可採，故其依民法第767條第1項
    、第242條之規定，請求確認上開抵押權所擔保之債權不存
    在，並請求陳酉杰、陳之凰塗銷抵押權登記，即無理由，應
    予駁回。原審駁回上訴人之請求，並無違誤。上訴意旨指摘
    原判決不當，求予廢棄改判，為無理由，應駁回其上訴。
六、本件事證已臻明確，兩造其餘之攻擊或防禦方法及所用之證
    據，經本院斟酌後，認為均不足以影響本判決之結果，爰不
    逐一論列，附此敘明。
七、據上論結，本件上訴為無理由，判決如主文。    　　　　
中　　華　　民　　國　　111 　年　　2 　月　　16 　　日
                    民事第五庭
                        審判長法  官 蘇姿月
                              法  官 郭宜芳
                              法  官 謝雨真
以上正本證明與原本無異。
如對本判決上訴，須於判決送達後20日內向本院提出上訴狀，其
未表明上訴理由者，應於上訴後20日內向本院提出上訴理由書（
均須按他造當事人之人數附繕本）。上訴時應提出委任律師或具
有律師資格之人之委任狀，並依附註條文規定辦理。如委任律師
提起上訴者，應一併繳納上訴審裁判費。
中　　華　　民　　國　　111 　年　　2 　月　　16 　　日
　　　　　　　　　　　　　    書記官 陳勃諺
附註：
民事訴訟法第466條之1：
對於第二審判決上訴，上訴人應委任律師為訴訟代理人，但上訴
人或其法定代理人具有律師資格者，不在此限。
上訴人之配偶、三親等內之血親、二親等內之姻親，或上訴人為
法人、中央或地方機關時，其所屬專任人員具有律師資格並經法
院認適當者，亦得為第三審訴訟代理人。
第1項但書及第2項情形，應於提起上訴或委任時釋明之。